臺灣士林地方法院民事判決　九十年度訴字第一二八六號
　　原　　　告　丁○○
　　原　　　告　戊○○
　　複代理人　　甲○○
　　被　　　告　癸○○
　　被　　　告　己○○
　　被　　　告　庚○
　　被　　　告　子○○○
　　被　　　告　辛○○
　　被　　　告　丑○○
　　被　　　告　壬○○
　　被　　　告　乙○○
　　訴訟代理人　丙○○
右當事人間分割共有物事件，本院判決如左：
    主    文
原告丁○○、戊○○與被告癸○○、己○○、庚○、辛○○、子○○○、丑○○、壬○○、乙○○分別共有之台北市○○區○○段四小段二○六地號、地目雜、面積三一
七、四○平方公尺之土地，准予變賣，所得價金，按如附表所示兩造應有部分比例分
配之。
訴訟費用由原、被告分別負擔如附表所示。
    事    實
一、原告方面：
  (一)聲明：
    (1)原告丁○○、戊○○與被告癸○○、己○○、庚○、辛○○、子○○○、丑○○、壬○○、乙○○共有之台北市○○區○○段四小段二○六地號、地目雜、
      面積三一七．四○平方公尺之土地，准以如起訴書附圖所示為原物分割，如起
      訴書附圖橘色部分分歸原告二人依應有部分保持共有；如起訴書附圖黃色部分
      分歸被告八人依應有部分比例保持共有。
    (2)訴訟費用由被告負擔。
  (二)陳述：
    (1)按最高法院五十五年度上字第三○二八號判決要旨：「共有物之分割，除將共
      有物按共有人應有部分為原物分割，使共有人就歸屬於其自已之共有部分，成
      為單獨共有外，若依當事人協議或一部共有人要求，將共有物之全部或一部，
      仍維持一部共有人之共有關係，並非法之不許，其與分管之區分，係在有無消
      滅原共有物關係之意思而已。」準此，分割共有物時，若部分共有人要求或同
      意仍維持一部共有人之共有關係，乃法之所許，且審酌共有物之客觀情狀，以
      及各共有人之主觀因素，將某地號土地分割，而分割數共有人群團共有，較能
      物盡其用，則亦應以此法分割，合先敘明。
    (2)查坐落台北市○○區○○段四小段二○六地號係原告與被告共有，原告二人各
      有萬分之一六六七持分，合計共占萬分之三三三四，被告等八人共有萬分之六
      六六六，而原告等為謀系爭土地之自由融通使用，乃冀望得以辦理分割，惟長
      年以來，屢經協議皆未得其果，原告之權益受損甚鉅，為此，原告不得已爰依
      民法第八百二十三條、八百二十四條規定提起本訴，爰祈鈞院能賜判如訴之聲
      明所示之分割方法，俾使系爭土地充分利用，發揮地盡其利。
    (3)如採原告建議之分割方案，分割後之土地仍為相當完整之坵塊，除有利於原告
      等之規劃使用外，亦無礙於其餘共有人之使用現況，洵屬對全體共有人至為有
      利之分割方案。
  (三)證據：提出土地登記簿謄本、土地使用分區証明書為証。
二、被告癸○○、己○○、庚○、辛○○、子○○○方面：
  (一)聲明：
    (1)原告之訴駁回。
    (2)訴訟費用由原告負擔。
  (二)陳述：
    (1)查坐落台北市○○區○○段四小段二○六地號固為原告與被告共有，應有部分
      如附表所示，原告為謀系爭土地之自由融通使用，乃冀望得以辦理分割，惟長
      年以來，屢經協議皆未得其果，原告之權益受損甚鉅，為此，原告不得已爰依
      民法第八百二十三條、八百二十四條規定請求分割系爭土地云云，被告等五人
      不同意分割，理由如下：
      被告等與原告丁○○前於八十三年七月訂有不分割之同意書。
      系爭土地面積僅三一七．四○平方公尺，如予以分割，其分得土地無法作合
        理、經濟使用。且被告等亦不同意與其餘被告合併分割。另最高法院五十五
        年度台上字第三○二八判決係指若「‧‧‧依當事人協議或一部共有人要求
        ，將共有物之全部或一部，仍維持一部共有人之共有關係，並非法之不許‧
        ‧‧」非如原告所稱，可將原告持分以外之地，不問其他共有人意見，即將
        其餘土地分其餘共有人全体保持共有，而被告等五人並不願意與其他被告保
        持共有，已如前述，故原告請求將乙部分土地分歸被告等五人與其餘被告保
        持共有，即非可採。
    (2)苟鈞院認系爭土地仍需加以分割，因被告等五人已表願繼續持共有，且持分共
      萬分之五五八三，被告等主張將如答辯書狀附圖Ａ部分土地，面積四二八點二
      八六七八平方公尺，分歸被告等五人按比例保持共有。
  (三)証據：提出分割方案圖及同意書一紙為証。
三、被告丑○○、壬○○：
    被告未於言詞辯論期日到場，亦未提出準備書狀作何聲明或陳述。
四、被告乙○○：
  (一)聲明：
    (1)原告之訴駁回。
    (2)訴訟費用由原告負擔。
  (二)陳述：按共有物之分割，除公平原則外，應其性質，並斟酌其分割後之經濟效用
    而為適當之分配。然本件訟爭土地依台北市都市計劃使用分區為第二住宅用地，
    亦為市地重劃後之地。如按原告所主張如起訴狀附圖所示之分割方法，原告所分
    割之甲部分土地並未臨接建築線，為一不能申請建用之畸零地，而被告所分割之
    乙部分，亦因其面積及深度均不合建築法令規定，亦不能單獨建築並使兩造之土
    地分割後均為畸零地，不惟有損於兩造土地所有人之利益，亦有違市地重劃之目
    的，是故依上開事實及理由，原告所主張共有物之分割，自難謂為允當，故依法
    應予駁回。
三、証據：提出台北市政府都市發展局土地使用分區及公共設施用地証明書、台北市
    使用分區管制規則有關建蔽率容積率庭院等規定一覽表為証。
    理    由
一、本件被告丑○○、壬○○經合法通知，未於言詞辯論期日到場，核無民事訴訟法
    第三百八十六條各款所列情形，爰依原告聲請，由其一造辯論而為判決。
二、原告主張其等與被告癸○○、己○○、庚○、辛○○、子○○○、丑○○、壬○○、乙○○分別共有之台北市○○區○○段四小段二０六地號、地目雜、面積三
　　一七．四○平方公尺之土地，各共有人之應有部分如附表所示。上開土地依其使
　　用目的並無不能分割之事由，共有人間亦未訂有不分割之契約，原告等為謀系爭
　　土地之自由融通使用，惟屢經協議皆未得其果，爰依民法第八百二十四條之規定
    訴請裁判分割；被告癸○○、己○○、庚○、辛○○、子○○○則以被告等與原
    告丁○○間訂有不分割同意書；系爭土地面積僅三一七．四○平方公尺，如依原
    告主張之方式分割，其分得土地無法作合理、經濟使用，且被告等不同意分割後
    仍與其餘被告保持共有並自行提出分割分案。被告乙○○則以系爭土地為第二住
    宅用地，如再予細分，將因均不合建築法令規定而形成畸零地，故應予變賣等語
    ，資為抗辯。
三、按各共有人，得隨時請求分割共有物。但因物之使用目的不能分割或契約訂有不
    分割之期限者，不在此限；又共有物之分割，依共有人協議之方法行之；分割之
    方法，不能協議決定者，法院得因任何共有人之聲請，命為一、以原物分配於各
    共有人。二、變賣共有物，以價金分配於各共有人，民法第八百二十三條第一項
    、民法第八百二十四條第一項、第二項分別定有明文。查：
    (一)原告主張其與被告等就系爭坐落於台北市○○區○○段四小段二○六地號為共
      有人之事實，此為兩造所不爭執，並有原告提出之土地登記謄本可証，堪可信
      為真實。
    (二)原告請求分割之共有物，依其使用目的並非不能分割；且兩造無法達成協議分
      割，業據原告陳述明確，且本院以九十年湖調字第五七號案件試行調解，兩造
      猶無法達成協議分割，亦有九十年九月二十五日之調解筆錄在卷可証。雖被告
      癸○○、己○○、庚○、辛○○、子○○○等抗辯原告丁○○與被告等訂有不
      分割同意書，並提出該同意書為証，惟該同意書係於八十三年七月由原告丁○○、被告庚○、辛○○、子○○○、壬○○與訴外人游於前、游葉，就「台北
      市○○區○里○段○○○段一─一地號等五十三筆土地」所簽訂之不分割同意
      書。該不分割同意書之當事人與本件原、被告不盡相同，契約標的與系爭土地
      亦不相同，被告癸○○、己○○、庚○、辛○○、子○○○等人原已難執此同
      意書，而抗辯原告不得請求分割系爭共有物；況該同意書迄今已逾八年，依民
      法第八百二十三條第二項「前項契約所訂不分割之期限，不得逾五年。逾五年
      者，縮短為五年」之規定，亦已不具其效力，被告癸○○、己○○、庚○、辛○○、子○○○自不得再執此已不具效力之同意書，以為本件拒絕分割共有物
      之依據。是原告請求分割系爭共有土地，依前揭法條規定，尚無不合。
    (三)又共有物分割之方法，須先就原物分配，於原物分配有困難時，則予變賣，以
      價金分配於各共有人。分割共有物，究以原物分割，或變價分割，法院固有自
      由裁量之權，不受共有人主張之拘束，但仍應斟酌當事人之聲明、共有物之性
      質、經濟效用及全體共有人之利益等公平決定之。
      (1)本件系爭土地面積三一七．四○平方公尺，共有人計十一人；土地形狀呈東
　　　　西地界平行且與南向地界幾近垂直之梯形，南面緊接同地段二○二地號土地
　　　　，東面與北面則面臨六米寬道路，屬土地重劃後編訂為第二種住宅區之土地
　　　　，此有原告提出之土地登記謄本、台北市地籍圖謄本及被告乙○○提出台北
　　　　市政府都市發展局土地使用分區及公共設施用地証明書、土地位置現況圖可
　　　　証，並經本院赴現場勘驗明確，並製有勘驗筆錄在卷足稽。
      (2)原告二人雖表明分割後願依應有部分保持共有；被告癸○○、己○○、庚○
        、辛○○、子○○○亦表明分割後願依應有部分保持共有，惟反對分割後再
        與其餘被告保持共有；被告丑○○、壬○○、乙○○部分，則未有任何協議
        或要求於分割後仍保持共有，是本件如為原物分割應使該三人就其應有部分
        成為單獨所有。據此，本件如為原物分割至少需分割為五部分。依系爭土地
        之形狀，不論南北向或是東西向分割，都將使各分割後之土地形成狹窄難為
　　　　使用之長方形條狀地塊。
      (3)原告與被告癸○○、己○○、庚○、辛○○、子○○○雖均提分割方案，惟
　　　　均僅就其本身為適宜之分割，對其餘被告或原告部分應如何分割，則無法提
　　　　出其他妥適之方案；且原告提出之分割方案，就原告分得之橘色部分，對外
　　　　並無適宜之道路；被告癸○○、己○○、庚○、辛○○、子○○○提出之分
　　　　割方案，除就其等分得之Ａ部分較為完整外，其餘部分若要有對外之適宜通
　　　　道，則又形成狹窄難為使用之長方形條狀地塊；若分割為較方正之用地，則
　　　　為各共有人得進出其分得之土地，須另建通道，縱橫其間，嚴重影響系爭土
　　　　地之經濟價值。
      (4)系爭土地係台北市都市計劃使用分區為第二住宅用地、面積三一七．四○，
        已如前述，依台北市使用分區管制規則有關建蔽率容積率庭院等規定，最小
        建築基地平均寬度為十公尺、長度為二十公尺，此有台北市使用分區管制規
        則有關建蔽率容積率庭院一覽表為証，而原告二人之應有部分合計為萬分之
        三三三四、被告被告癸○○、己○○、庚○、辛○○、子○○○合計為萬分
        之四四四五，其等分割後之面積均不及二百平方公尺，如為原物分割將因分
　　　　割後各該土地之面積及深度均不合建築法令規定，成為不能單獨建築之畸零
　　　　地。
    (四)縱上所述，本院認系爭土地實不適合原物分割，應予變賣分割，並以變價所得
      價金按應有部分之比例分配予各共有人為適當。
四、按敗訴人之行為，按當時之訴訟程度，為伸張或防衛權利所必要者，其行為所生
    之費用，法院得酌量情形，命勝訴之當事人負擔其全部或一部，民事訴訟法第八
    十一條第二款規定甚明。本件係分割共有物之訴訟，為必要共同訴訟，且法院依
    職權為分割方法，亦認原告之請求為有理由，被告之為被告係法律設計所致，其
    行為，按當時之訴訟程度，為伸張或防衛權利所必要者，故原告亦應負擔部分訴
    訟費用。
五、據上論結，本件為有理由，依民事訴訟法第三百八十五條第一項前段、第七十八
    條、第八十一條第二款、第八十五條第一項後段，判決如主文。
中　　　華　　　民　　　國　　九十一　　年　　　八　　　月　　二十一  　日
　　　　　　　　　　　　　　　　　　臺灣士林地方法院民事第一庭
~B法　　　官　陳雅玲
右為正本係照原本作成。
如對本判決上訴須於判決送達後廿日內向本院提出上訴狀。
中　　　華　　　民　　　國　　九十一　　年　　　八　　　月　　二十三　　日
~B法院書記官　黃惠苹
~F0
  附表一
┌──────┬─────────┬──────────┐
│原、被告姓名│應有部分　        │負擔比例　        　│
├──────┼─────────┼──────────┤
│丁○○　　  │萬分之一六六七    │五百分之八三        │
├──────┼─────────┼──────────┤
│戊○○　　　│萬分之一六六七    │五百分之八三        │
├──────┼─────────┼──────────┤
│癸○○　　  │萬分之二七八      │五百分之一四        │
├──────┼─────────┼──────────┤
│己○○  　　│萬分之二七八      │五百分之一四        │
├──────┼─────────┼──────────┤
│庚○  　　  │萬分之一六六七    │五百分之八三        │
├──────┼─────────┼──────────┤
│子○○○    │萬分之一六六七    │五百分之八三        │
├──────┼─────────┼──────────┤
│辛○○　　  │萬分之五五五    　│五百分之二八    　  │
├──────┼─────────┼──────────┤
│丑○○      │萬分之八三        │五百分之四          │
├──────┼─────────┼──────────┤
│壬○○　　  │萬分之一七    　  │五百分之一    　    │
├──────┼─────────┼──────────┤
│乙○○      │萬分之二一二一    │五百分之一○五      │
└──────┴─────────┴──────────┘
